臺灣臺北地方法院民事判決　　　　　　 94年度簡上字第322號
上　訴　人　乙○○
訴訟代理人　詹德柱律師
被　上訴人　甲○○
訴訟代理人　舒建中律師
複　代理人　劉大新律師
上列當事人間請求給付票款事件，上訴人對於中華民國94年3月
30日本院臺北簡易庭93年度北簡字第31347號第一審判決提起上
訴，本院於94年10月14日辯論終結，判決如下：
    主      文
原判決關於駁回上訴人後開第2項之訴及假執行之聲請暨命上訴
人負擔訴訟費用之裁判均廢棄。
被上訴人應再給付上訴人新台幣壹佰零貳萬玖仟佰柒拾柒元，
及自民國93年9月23日起至清償日止，按年息6％計算之利息。
其餘上訴駁回。
第一、二審訴訟費用，均由被上訴人負擔。
    事實及理由
一、本件上訴人起訴主張：伊執有被上訴人所簽發之發票日為民
    國93年5月19日、付款人為國泰世華商業銀行莊敬分行、票
    據號碼HP0000000號、面額新台幣（下同）2,000,000元之支
    票（下稱系爭2,000,000元支票），惟伊屆期提示竟遭退票
    而未獲付款。爰依票據關係，求為命被上訴人應給付伊票款
    2,000,000元，及自93年8月28日起至清償日止，按年息18
    ％計算之利息之判決。原審為就上列票款其中970,623元及
    加計自提示日即93年9月23日起按年息6％計算之利息為上訴
    人勝訴之判決，並駁回上訴人其餘請求。被上訴人對於上列
    敗訴部分，並未聲明不服，而上訴人則對於其敗訴部分除駁
    回自提示日即93年9月23日前之利息請求部分，並未聲明不
    服外，其餘均聲明不服而提起上訴，另於本院聲明：(一)原判
    決關於駁回後開之訴部分廢棄。(二)被上訴人應再給付上訴人
    970,623元自93年9月23日起至清償日止按年息12％計算之利
    息，及1,029,3 77元，暨自93年9月23日起至清償日止，按
    年息18％計算之利息。
二、被上訴人則以：上訴人為大萬股份有限公司、益隆印刷器材
    有限公司（以下稱大萬公司、益隆公司）之負責人，因伊於
    93年3月8日向上訴人借款2,000,000元，並由上訴人先扣除
    30,000元利息後，以大萬公司、益隆公司名義匯款共1,97
    0,000元予伊，伊則簽發系爭2,000,000元支票作為擔保。而
    伊自93年5月12日至同年8月21日止，已以伊配偶廖學順（下
    稱廖學順）名義，共計匯款419,800元至上訴人指定之大萬
    公司帳戶以清償債務，另再以第一商業銀行松貿分行於93年
    10 月14日簽發由其為付款人、票碼FH0000000號、受款人為
    上訴人、面額800,000元支票（下稱系爭800,000元支票）交
    付予上訴人以為清償等語，資為抗辯。並於本院聲明：上訴
    駁回。
三、查，上訴人為大萬公司、益隆公司之負責人，因被上訴人於
    93 年3月8日向上訴人借款2,000, 000元，並由上訴人先扣
    除30,000元利息後，以大萬公司、益隆公司名義匯款共1,97
    0,000元予被上訴人，被上訴人則簽發系爭2,000,000元支票
    作為擔保。而該支票經上訴人屆期提示後，卻遭退票而未獲
    付款等情，有卷附被上訴人存款存摺明細表、系爭支票、退
    票理由單為證（見原審卷第5至6頁、第23頁），並為兩造所
    不爭執，堪信為真。次查，廖學順曾於93年5月12日、同年6
    月24日、同年7月22日、同年8月27日分別匯款286,000元、
    51,900元、40, 950元、40,950元，並於同年10月14日給付
    上訴人系爭800, 000元支票等情，亦有卷附第一商業銀行存
    款存根聯、系爭800,000元支票可憑（見原審卷第7至8頁）
    ，且為兩造所不爭執，亦足採信為真。
五、本件應審究者為以廖學順名義匯入大萬公司帳戶內計419,80
    0元，及系爭800,000元支票，是否為清償系爭2,000,000元
    借款？茲分別論述如下：
(一)、上訴人主張：上列286,000元匯款及系爭800,000元支票，乃
    係廖學順為清償其與訴外人黃永文共同向伊借款1,750,00 0
    元而給付款項等語。經查：
  1.廖學順與黃永文因於93年4月20日向訴外人林秀貞購買手機
    ，而向上訴人借款1,750,000元用以支付貨款，並交付由太
    平殯葬有限公司簽發面額1,750,000元、票號TC000 0000 號
    、發票日為93年6月20日，且經廖學順背書之遠期支票（下
    稱系爭1,750,000元支票）予上訴人，上訴人並於同日以大
    萬公司匯款1,000,000元、7,500,000元至其等指定之集濠電
    訊科技有限公司帳戶等情，此有卷附買賣契約書、系爭1,75
    0,000元支票及退票理由單、第一商業銀行匯款通知單可參
    （見原審卷第36頁、第24頁、第47頁），並經證人黃永文於
    原審到庭證述明確（見原審卷第40至41頁），且參酌系爭1,
    75 0,000元支票經提示後遭退票（見原審卷第24頁），經上
    訴人扣除廖學順於93年5月12日匯款之286,000元，餘款1,46
    4,000元部分（即依約應由黃永文、廖學順各清償732,000元
    ），經黃永文以現金78,000元及於93年8月16日匯款654,000
    元（合計732,000元）予上訴人，廖學順則於93年7月9日簽
    發面額730,000元、票號063150號本票（見原審卷第51頁，
    下稱系爭本票）作為清償，惟廖學順並未履行清償義務，經
    上訴人持系爭本票向本院聲請假扣押，經本院於93年10月8
    日准上訴人供擔保250,000元假扣押廖學順730,000元財產（
    見本院卷第36頁之本院93年度裁全字第5697號民事裁定），
    廖學順乃於同年月14日給付系爭800,000元支票予上訴人，
    並經其兌現後，上訴人始交還系爭本票予廖學順（被上訴人
    亦不爭執系爭本票目前由廖學順持有中，見本院卷第79頁反
    面）等情以觀，若廖學順未與黃永文共同向上訴人借款，怎
    會無故簽發系爭本票予上訴人？又系爭8,000,000元支票非
    為清償系爭本票票款，則上訴人怎會將系爭本票返還予被上
    訴人之可能？足證，黃永文、廖學順於93年4月20日確實因
    共同向林秀貞購買手機，而向上訴人借款1,750,000元周轉
    甚明。
  2.被上訴人雖抗辯：廖學順僅係擔任系爭手機買賣契約之見證
    人，並非買方，自無庸向上訴人借款云云。惟查：
    (1)、廖學順固於系爭手機買賣契約書內之見證人欄簽名（見
        原審卷第36頁），然承前所述，林秀貞於簽訂系爭手機
        買賣契約時，為擔保收受訂金事宜，曾交付廖學順及黃
        永文系爭1,750,000元支票作為擔保，又因廖學順與黃
        永文欠缺資金支付，轉而向上訴人借款，並由廖學順於
        系爭1,750,000元支票背書後轉讓予上訴人乙節，亦有
        系爭買賣契約書、系爭1,750,000元支票在卷足參（見
        原審卷第36頁、第24頁），若廖學順僅為該手機買賣之
        見證人，則系爭手機買賣定金支付已否既與其無涉，其
        何需為向上訴人周轉系爭手機買賣訂金1,750,000元，
        而在系爭1,750,000元支票背書之必要？且廖學順並非
        無知之人，其焉會不知於支票背書即需負票據債務之理
        ？此顯與常情有違。
    (2)、又如前所述，系爭1,750,000元支票退票後，上訴人於
        扣除廖學順於93年5月12日匯款286,000之餘款1,464,
        000 元，除黃永文以現金78,000元及於93年8月16日匯
        款654,000元（合計732,000元）予上訴人外，另廖學順
        則於93年7月9日簽發系爭本票交付上訴人，若廖學順並
        未與黃永文共同向上訴人借款該1,750,000元，其何需
        於系爭1,750, 000元退票後，另行簽立系爭本票交付上
        訴人以為清償之可能？再上訴人於廖學順未履行清償借
        款義務時，持該本票聲請本院假扣押廖學順財產時，廖
        學順旋即以系爭800,000元支票予上訴人，並經兌領後
        ，上訴人始交還該本票予廖學順。衡情若系爭800,000
        元係廖學順為被上訴人清償系爭2,000,000元借款而給
        付予上訴人，則上訴人豈會於廖學順尚未清償系爭本票
        票款情形下，即將系爭本票無條件交還予廖學順之可能
        ？益證，廖學順與黃永文確實為向林秀貞購買手機，而
        向上訴人周轉1,750,000元款項至明。是被上訴人抗辯
        ：廖學順僅係擔任系爭手機買賣契約之見證人，並非買
        方，自無庸向上訴人借款云云，即無可取。
  3.依上說明，廖學順與黃永文因共同向林秀貞購買手機，轉而
    向上訴人借款1,750,000元周轉，先於93年5月12日由廖學順
    匯款286,000元，嗣系爭1,750,000元支票退票後，除黃永文
    清償732,000元外，另由廖學順簽發系爭本票以為清償，因
    未履行清償借款義務，經上訴人持該本票向本院聲請供擔保
    於廖學順730,000元財產內為假扣押（見本院卷第36頁），
    廖學順始於93年10月14日以系爭800,000元支票清償餘款（
    見原審卷第8頁），可見廖學順匯款286,000元及交付系爭
    800, 000元予上訴人，均係為清償與黃永文共同向上訴人周
    轉之1,750,000元借款已明。是上訴人主張：系爭286,000元
    匯款及系爭800,000元支票，均係廖學順為清償其與訴外人
    黃永文共同向伊借款1,750,000元而給付款項等語，自屬可
    取。
(二)、上訴人另主張：廖學順於93年6月24日、同年7月22日、同年
    8月27日分別匯款51,900元、40,950元、40,950元予伊，係
    為給付2,000,000元及1,750,000元借款之部分利息等語。經
    查：
  1.被上訴人向上訴人借款2,000,000元時，上訴人即先扣除利
    息30, 000元，僅匯款1,970,000元予被上訴人乙節，有卷附
    存款存摺明細表可參（見原審卷第5至6頁），並為被上訴人
    所自陳（見原審卷第3頁，本院卷第45頁），足見系爭2,000
    ,000 元借款之月息應為年息1.5％（即0000000×1.5％＝30
    000）。
  2.又系爭1,750,000元於93年6月20日退票後，經扣除廖學順匯
    款286,000元餘款1,464,000元，若以月息1.5％計算，每月
    利息為21,900元（計算式：1,464,000×1.5％＝21900，半
    月即為10,950元），再加計系爭2,000, 000元借款每月利息
    30,000元，核與廖學順於93年6月24日匯款51,900元相符，
    另廖學順再於同年7月22日、同年8月27日各匯款40, 950元
    予上訴人，亦核與系爭2,000,000元借款月利息（即30,000
    元）及1,464,000元半月利息（即10,950元）合計金額相符
    ，再參酌上訴人於被上訴人未再依約按月付息後，始於93年
    9月23日提示系爭2,000,000元支票而遭退票乙事以觀，可證
    廖學順分別於93年6月24日、同年7月22日、同年8月27日匯
    款51,900元、40,950元、40,950元予上訴人，顯係為給付2,
    000,000元及1,750,000元借款之利息款項。是上訴人主張廖
    學順上列51,900元、40,950元、40,950元匯款，係為支付系
    爭2,000,000元及1,750,000借款之部分利息等語，自屬可採
    。
(三)、綜上，廖學順匯入大萬公司帳戶內，計419, 800元匯款及系
    爭800,000元支票，係分別清償與黃永文共同借款1,750,000
    元暨利息，及系爭2,000,000元借款之部分利息，並非為清
    償系爭2,000,000元借款本金至明。是被上訴人抗辯：以廖
    學順名義匯款計419, 800元及系爭80 0,000元支票，係為清
    償系爭2,000,000元借款，故應予以扣除云云，要無可取。
六、按執票人向支票債務人行使追索權時，得請求自為付款提示
    日起之利息，如無約定利率者，依年利六釐計算，票據法第
    133條定有明文。經查，上訴人雖主張兩造間系爭2,000,000
    元借款約定利率為年息18％（即月息1.5％×12＝18％），
    已如前述，然因票據為文義證券，關於利息及利率計算自應
    記載於票據時，發票人始依該票據文義負票據責任，此觀票
    據法第28條、第128條規定自明。準此，本件上訴人係依票
    據法律關係，提起本訴，而系爭2,000,000元支票內並未記
    載約定利率，則依上列票據法第133條規定，自應以年息6％
    計算為正當，應予准許。是上訴人主張應以18％計算系爭
    2,000,000元票據利息云云，至超逾年息6％部分，核與上列
    規定不符，即屬無據，應予駁回。
七、從而，上訴人本於票據關係，請求被上訴人給付票款2,000,
    000元及自提示日即93年9月23日起，按年息6％計算之利息
    ，自屬有理由，應予准許。而原審僅命被上訴人給付970,62
    3元及其利息，而駁回上訴人其餘之訴及假執行聲請，自有
    未洽。上訴意旨就此部分指摘原判決不當，求予廢棄改判，
    為有理由，爰由本院將原判決此部分予以廢棄，改判如主文
    第2項所示。至上訴人逾此所為請求，即非有據，應予駁回
    。原判決就此不應准許部分，為上訴人敗訴之判決，經核於
    法並無不合，上訴意旨就此部分仍求予廢棄改判，為無理由
    ，應予駁回。
八、本件事證已臻明確，兩造其餘攻擊或防禦方法，經本院審酌
    後，認均與本件之結論無涉，茲不再一一論述，併予敘明。
九、據上論結，本件上訴為一部理由、一部無理由，依民事訴訟
    法第436條之1第3項、第450條、第449條第1項、第79條，判
    決如主文。
中　　華　　民　　國　　94　　年　　10　　月　　28　　日
                 民事第一庭    審判長法　官　詹文馨
                  　　　　　　　　　 法　官　傅中樂
                                     法  官  楊絮雲
以上正本係照原本作成
本判決不得上訴。
中　　華　　民　　國　　94　　年　　10　　月　　28　　日
                                     書記官  高秋芬
